臺灣彰化地方法院民事裁定  
110年度消債更字第88號
聲  請  人  
即債務人    郭怡汶  

代  理  人  蕭智元律師(法扶律師)
上列當事人因消費者債務清理事件聲請更生，本院裁定如下：
    主  文
聲請人即債務人甲○○自民國110年11月26日下午4時起開始更生程
序。
命司法事務官進行本件更生程序。
    理  由
一、按債務人不能清償債務或有不能清償之虞者，得依本條例所
    定更生或清算程序，清理其債務。債務人無擔保或無優先權
    之債務總額未逾新臺幣1,200萬元者，於法院裁定開始清算
    程序或宣告破產前，得向法院聲請更生。債務人對於金融機
    構負債務者，在聲請更生或清算前，應向最大債權金融機構
    請求協商債務清償方案，或向其住、居所地之法院或鄉、鎮
    、市、區調解委員會聲請債務清理之調解。消費者債務清理
    條例（下稱消債條例）第3條、第42條第1項、第151條第1項
    定有明文。次按法院開始更生程序之裁定，應載明其年、月
    、日、時，並即時發生效力。法院裁定開始更生或清算程序
    後，得命司法事務官進行更生或清算程序。消債條例第45條
    第1項、第16條第1項前段定有明文。又消債條例第3條所謂
    「不能清償債務或有不能清償之虞」者，係指債務人欠缺清
    償能力，且對於已屆清償期，或已受請求債務之全部或主要
    債務，客觀上可預見處於通常且繼續的不能清償之狀態而言
    ，方符合消費者債務清理條例為使不幸陷入經濟困境之人得
    以清理債務、重建生活，並在債務清理過程中能保有符合人
    性尊嚴之最低基本生活目的，先予敘明。
二、本件聲請意旨略以：聲請人目前在彰化縣福興鄉公所以工代
    賑，每月薪資約新臺幣（下同）2萬3000元，須扶養一名身
    心障礙之未成年子女，及同為身心障礙之父母，加計各項社
    會補助後，每月僅餘1、2000元可用，然其債務總額為100萬
    5018元，實有不能清償之虞，前曾向住、居所地之法院聲請
    債務清理之調解，因調解不成立，而其無擔保或無優先權之
    債務總額未逾1,200萬元，復未經法院裁定開始清算程序或
    宣告破產，依法自得聲請更生程序，請裁定開始更生俾早日
    清償債務等語。
三、經查：
㈠、聲請人於消債條例施行後，曾向住、居所地之本院聲請調解
    不成立，積欠之債務總額復未逾1,200萬元等情，經調取本
    院110年度司消債調字第131號卷核閱無訛，並有財團法人金
    融聯合徵信中心債權人清冊（見本院卷第17-22頁）在卷可
    稽，且於聲請更生前一日回溯五年內未從事營業活動，亦未
    經法院裁定開始清算程序或宣告破產，故聲請人所為本件更
    生聲請是否准許，即應審究其現況是否確實具有不能清償債
    務或有不能清償之虞等情事而定。
㈡、查聲請人於彰化縣福興鄉公所以工代賑，每月薪資約2萬3000
    元，有彰化縣福興鄉110年1月至5月及6至9月以工代賑薪資
    表在卷可稽（見本院卷第32、106頁），另聲請人表示其每
    月領有社會補助（含受扶養人之補助），包含低收入戶之中
    度身心障礙補助每月8,836元、彰化縣政府兒童生活補助每
    月2,802元、家扶中心補助每月3,400元（見本院卷第8-9頁
    ）等各項社會補助共計1萬5038元，總計聲請人每月可支配
    所得為38,038元【計算式：23,000＋15,038＝38,038】；聲請
    人另主張其每月生活必要支出1萬5946元，且須獨力負擔未
    成年子女（見本院卷第15頁）之扶養費1萬5946元，均係按
    台灣省彰化縣每人每月最低生活費標準乘以1.2倍計算（見
    本院卷第9頁），又聲請人須負擔父母親之扶養費各2,500元
    、3,000元（見本院卷第9頁），雖聲請人之父親領有中低老
    人補助7,759元及國民年金1,997元、母親領有中低老人補助
    7,759元，然渠等所受領之補助加計聲請人所給予之扶養費
    後分別為1萬2256元、1萬0759元【計算式：7,759＋1,997＋2,
    500＝12,256；7,759+3,000＝10,759】，均未高於前開計算標
    準，是聲請人所為之必要支出核與消債條例第64之2條所定
    債務人必要生活費用數額相符，並未逾一般人生活開銷之程
    度，應為可採。準此，衡酌以聲請人平均每月薪資所得約3
    萬8038元，扣除每月必要支出及扶養費37,392元【計算式：
    15,946＋15,946＋2,500＋3,000＝37,392】後已不足千元【計算
    式：38,038－37,392＝646】，雖聲請人之非強制型保險之保
    單價值準備金各26萬7650元、37萬8324元、22萬4240元，然
    均已辦理保單質借，金額分別為21萬0726元、30萬1987元、
    20萬0217元，以保單價值準備金扣除質借金額後分別為56,9
    24元、76,337元、24,023元，共計157,284元【計算式：（2
    67,650－56,924）＋（378,324－76,337）＋（224,240－24,023
    ）＝157,284】，縱將其非強制型保險解約，聲請人所可獲得
    之解約金為4萬2579元、6萬5745元、1萬4677元，共123,001
    元【計算式：42,579＋65,745＋14,677＝123,001】（見本院卷
    第36頁)，此外聲請人並其他無恆產，再以其每月所得收入
    及支出狀況，較之被請求清償之債務總額及利息，客觀上即
    可預見係處於通常且繼續不能清償之狀態，而合於「不能清
    償債務或有不能清償之虞」之要件。
㈢、從而，本件聲請人之經濟狀況，既符合有不能清償債務之情
    事，且無擔保或無優先權之債務總額未逾1,200萬元，復查
    無聲請人有消債條例第6條第3項、第8條或第46條各款所定
    駁回更生聲請之事由存在，洵可認定。
四、據上論結，本院綜合聲請人之清償能力，堪認聲請人客觀上
    對已屆清償之債務有不能清償或難以清償之虞，又其所負無
    擔保或無優先權之債務未逾1,200萬元，且未經法院裁定開
    始清算程序或宣告破產。復查本件無消債條例第6條第3項、
    第8條或第46條各款所定駁回更生聲請之事由存在，則聲請
    人聲請更生，洵屬有據，應予准許。至聲請人於更生程序進
    行中，應提出足以為債權人會議可決或經法院認為公允之更
    生方案以供採擇。而司法事務官於進行本件更生程序、協助
    聲請人提出更生方案時，亦應依聲請人之薪資變化、社會常
    情及現實環境衡量聲請人之償債能力，並酌留其生活上應變
    所需費用，進而協助聲請人擬定允當之更生方案，始符消債
    條例重建債務人經濟生活之立法目的，附此敘明。
五、依消債條例第11條第1項、第45條第1項、第16條第1項，裁
    定如主文。
中　　華　　民　　國　　110 　年　　11　　月　　26　　日
              民事第三庭    法     官　洪堯讚
以上正本係照原本作成。
本件不得抗告。
本裁定已於民國110年11月26日下午4時公告。
中　　華　　民　　國　　110 　年　　11　　月　　26　　日
                            書　記　官　李盈萩